【裁判字號】    96,上易,274
【裁判日期】    970819
【裁判案由】    清償借款
【裁判全文】
臺灣高等法院臺中分院民事判決      96年度上易字第274號
上  訴  人  第一商業銀行股份有限公司
法定代理人  己○○
訴訟代理人  林錦隆  律師
複  代理人  李宗炎  律師
被 上訴 人  甲○○
訴訟代理人  乙○○
上列當事人間請求清償借款事件，上訴人不服台灣台中地方法院
96年度訴字第706號中華民國96年8月1日第一審判決，提起上訴
，本院於97年8月5日言詞辯論終結，判決如下：
    主  文
原判決關於駁回上訴人下開第二項之訴及訴訟費用之裁判均廢棄
。
被上訴人應給付上訴人新台幣壹佰肆拾捌萬柒仟壹佰拾元及
如附表所示之利息及違約金。
其餘上訴駁回。
第一、二審訴訟費用由被上訴人負擔。
    事實及理由
一上訴人之法定代理人已變更為己○○，其表明依法承受訴訟，
  核無不合，應予准許，合先敘明。
二上訴人起訴主張：訴外人源宜企業有限公司（下稱源宜公司）
  於民國（下同）94年11月15日邀同訴外人丙○○（即源宜公司
  之法定代理人）及被上訴人為連帶保證人，陸續於94年11月25
  日、及95年1月4日（後2筆同日借貸），向上訴人借款3筆（2,
  000,000、400,000、600,000），總計新台幣（下同）3,000,0
  00元，約定利率分別為年利率6.42、6.58、6.58% ，按月定期
  攤還本息，並約定如有任何一期遲延給付，全部債務即視為到
  期，除仍應清償尚欠之本金、利息外，逾期清償在6個月以內
  者，應按上開利率10%計付違約金；逾期超過6個月者，按上開
  利率20%計付違約金。詎源宜公司僅清償至95年7月29日及95年
  9月6日（後2筆）止，依約全部債務視為到期，被上訴人為連
  帶保證人，爰依消費借貸及連帶保證法律關係，請求被上訴人
  給付尚欠之本金1,487,133元及如附表所示之利息及違約金。
二被上訴人則以：被上訴人智力不足，知識經驗淺薄，經醫院診
  斷為輕度智能不足，並領有身心障礙手冊，係受源宜公司法定
  代理人丙○○之詐欺，並在不了解簽署其姓名、身分證字號及
  地址於第一商業銀行提供之融資貸款契約書（下稱系爭契約）
  末連帶保證人欄，係同意擔任源宜公司貸款之連帶保證人意義
  之情形下等語置辯，並聲明：請求駁回上訴人之訴。
三本件第一審對上訴人之請求，判決敗訴，上訴人聲明不服，求
  為廢棄並為如上訴聲明之判決。被上訴人則求為判決駁回上訴
  。
四上訴人提起本件上訴主張：
  本件貨款於對保當時，除被上訴人甲○○與訴外人丙○○、上
  訴人公司對保人員戊○○、證人丁○○與庚○○均在現場，對
  保後亦一起討論借款之相關事宜，訴外人丙○○並向證人等表
  示被上訴人為其遠房親戚，遠從屏東至台中工作，在場之戊○
  ○、丁○○與庚○○對被上訴人之智識能力均不懷疑，而被上
  訴人甲○○亦知悉其為連帶保證人之事實，其在客觀上自可認
  為有為保證人之私法效果之意思表示，請本院傳訊證人，即可
  查知對保當時之情形。
五被上訴人於本院辯稱：
  (一)甲○○智商不足，國中勉強畢業，從未離開遠門，因朋友介
    紹，想趁此機會訓練佳祺一些工作能力，因此答應於94年5
    月，受雇於位居台中市樹義5巷56弄71號l樓，源宜企業有限
    公司法定代理人丙○○處擔任雜工，以一個什麼連帶保證人
    都不清楚、免兵役、無辨識能力、月領10,000元遠低於基本
    工資之雜工，公司也未給予參加勞保，怎具資格條件向3家
    銀行為連帶保證人，公司員工多人，不找股東、不找公司幹
    部，卻找一位不相干的臨時雜工為連帶保證人，顯然受公司
    法定代理人丙○○利用職務之便，誘惑意圖不法，銀行授信
    、徵信瑕疵更難避免，蓄意詐欺企圖明顯，其與銀行間是否
    有不當利益，不無疑問。
  (二)三家銀行貸款，被害人陸續收到支付命令，並分別代為提出
    之命令異議，95年11月12日發存證信函予公司法定代理人丙
    ○○，請其妥善處理，唯仍置之不理，於台中地方法院審理
    庭中，與上訴人銀行協議，提告公司法定代理人丙○○，以
    便上訴人銀行陳報撤回告訴之佐證，被害人於是在96年7月3
    日向張員提出刑事涉嫌詐欺及偽造文書罪告訴。
  (三)三家銀貸如下:
  1.第一商業銀行借3,000,000元，分別94年11月15日、95年1月
    4日，95年1月4日起陸續借3筆計3,000,000元，95年8月15日
    起未依約攤還本息，訴訟標的金額1,487,133元。
  2.台中商業銀行借2筆，分800,000及1,200,000元，借款期間
    自95年4月28日至98年4月28日，95年年7月28日起不依約定
    繳息，訴訟標的的金額1,835,046元。
  3.寶華商業銀行95年6月16日借1,000,000元，源宜企業有限公
    司95年9月8日受票據交換所拒絕往來，95年9月16日起未依
    約定繳本息, 訴訟標的金額847,386元。
    由上述貸款日期，顯然公司法定代理人丙○○早已知公司財
    務出問題，乘被上訴人甲○○知識淺薄辨識能力不足，在未
    被告知情況之下充當為人頭連帶保證人，詐欺惡意企圖明顯
    ，銀行人員不察瑕疵亦難避免。
  (四)依據消費者保護法第11條及第12條規定，契約內容銀行有義
    務應向被害人說明，違反誠信原則對消費者顯失公平，被害
    人臨時被源宜企業有限公司法定代理人丙○○叫進辦公室，
    僅叫被害人蓋章即速完成契約書連帶程序，此契約應屬無效
    。
六本院審理之結果：
  (一)被上訴人雖辯稱：伊智力不足，知識經驗淺薄，經醫院診斷
    為輕度智能不足，並領有身心障礙手冊，伊雖有在系爭融資
    貸款契約書上「連帶保證人」欄簽名，但伊智能不足，所為
    保證行為無效，伊不必負保證責任等語。此為上訴人所否認
    。按民法第12條規定：「滿二十歲為成年」，成年人有行為
    能力，被上訴人係69年4月10出生，有戶籍謄本附卷可稽（
    見原審卷第18頁），於本件保證行為（94年11月15日）時，
    已滿二十歲，當時並未受禁治產宣告，為有行為能力人。又
    民法第75條規定：「無行為能力人之意思表示無效。雖非無
    行為能力人，而其意思表示，在無意識或精神錯亂中所為者
    ，亦同」，依此規定，有行為能力之成年人所為之意思表示
    ，需在無意識或精神錯亂中所為，方屬無效。被上訴人就上
    開抗辯，所提馬偕紀念醫院診斷證明書，僅記載被上訴人：
    「輕度智能不足」「語言智商65、作業智商74、全量表智商
    68」（見原審卷第68頁）；所提「身心障礙手冊」僅載稱：
    「輕度智障」（見同卷第67頁），依上內容，被上訴人之精
    神狀態僅係智商略低於常人之「輕度智能不足」，並未達重
    度智障之程度，另本院函請高雄榮民醫院鑑定結果謂被上訴
    人之認知能力較一般人顯著降低，判斷力差，且語文理解能
    力有障礙，難以充分理解連帶保證人之意義，但不能據此斷
    定其於上訴人之職員與之對保並與之簽訂契約當時，係在無
    意識或精神錯亂中，故被上訴人自可為有效之意思表示。再
    參以被上訴人陳稱伊之學歷為國中畢業（見原審卷第50頁答
    辯狀第一點），被上訴人於本院96年10月3日準備程序中證
    稱略以「（受雇於丙○○，薪水多少？）大約一萬元。（薪
    水如何使用？）我叫丙○○存六千元到我郵局帳戶，給我父
    親使用，另外四千元，有用來買早餐。（何以知道郵局有帳
    戶？）我自己去開戶的，還沒上班就到屏東開戶了，是我父
    親的朋友陪我去開戶的。帳號我不知道，不過存摺、印鑑我
    都帶在身上。（你父親有無交代你存摺、印章如何使用？）
    沒有。（為何用你的名義買車？）因為他的名義無法買車，
    用我的名義買車。（買車時你有無與賣方簽約？）有的，車
    行到丙○○那邊，與我簽約的，當時我的父親沒有在場，只
    是事先告訴我說，他買車用我的名義。（車款何人支付？）
    我父親」等語，另被上訴人於本院96年度上易字第273號訴
    訟中有關以其名義買車乙事，法官問被上訴人：「94年12月
    28日南山人壽的貸款，是否係親自貸款的？」，被上訴人亦
    能清楚回答稱：「那是貸款車子的」等語（見一審96年度訴
    字第1014號卷第48頁），足見，被上訴人自己有能力開設郵
    局帳戶、管理自已帳戶之收支；可自行與第三人簽約購入自
    用小客車，更同意其父親以其名義購車之法律行為，凡此種
    種，均足證明被上訴人之知其行為之效果為何，換言之，被
    上訴人於為法律行為時，其所為之意思表示健全並無法效意
    思欠缺之問題。原審就此部分所為有利於被上訴人之認定，
    顯屬速斷。
  (二)被上訴人再抗辯稱：伊受源宜公司法定代理人丙○○之詐欺
    ，因而在系爭融資貸款契約書上「連帶保證人」欄簽名，伊
    不必負系爭借款之「連帶保證」責任等語，惟為上訴人所否
    認。被上訴人願擔任源宜公司向上訴人借款之保證人，在系
    爭融資貸款契約書上「連帶保證人」欄簽名，其簽名並無證
    據證明係在被強暴脅迫情況下所為，或有法律所規定無效之
    情形，上訴人請求傳喚之證人庚○○於本院證稱：「戊○○
    有叫被上訴人簽名，其他我沒有聽到」，然戊○○證稱有告
    訴被上訴人說如果公司不還錢，保證人要替公司還錢，但被
    上訴人沒有說什麼等語，上訴人自應依保證契約內容負保證
    責任，是其上述抗辯，亦非可採。
  (三)另被上訴人之父即訴訟代理人曾於95年10月12日對丙○○寄
    發存證信函，指責丙○○欺騙被上訴人擔任源宜公司向上訴
    人銀行及台中商業銀行借款之連帶保證人，然上訴人銀行係
    於96年1月8日始向被上訴人發支付命令，要求被上訴人以連
    帶保證人身分清償借款，日期係在上述存證信函之後，則被
    上訴人之父又何以事先知悉被上訴人有擔任上訴人銀行之連
    帶保證人，顯然係被上訴人告知其父詳情使然，若謂被上訴
    人不知悉「連帶保證」之法律效力，其誰能信？
  (四)綜上所述，上訴人之主張為可採，被上訴人之抗辯為無可取
    。從而，上訴人本於保證之法律關係，請求被上訴人給付上
    訴人1,487,133元及本院附表所示之利息及違約金，洵屬正
    當，原審就本金及如本院附表所示之利息、違約金部分，原
    審為上訴人敗訴之判決，尚有未洽，應予廢棄改判如主文第
    2項所示。另就利息、違約金部分，上訴人自認源宜公司已
    清償本金至95年7月29日（第一筆借款）及同年9月6日（第
    二、三筆借款），則第一筆借款利息、違約金之請求應分別
    自95年7月30日及95年8月31日起算，第二、三筆借款利息、
    違約金之請求應分別自95年9月7日及95年10月8日起算，上
    訴人上訴聲明依原判決附表請求利息自95年7月29日、8月5
    日，違約金自95年8月30日、95年9月6日起算，難予准許，
    此部分之上訴，應予駁回。
七本件事證已臻明確，兩造其餘攻擊防禦方法及舉證，經核均於
  判決結果不生影響，不予逐一論述，附此鈙明。
據上論結，本件上訴為部分有理由，部分無理由，依民事訴訟法
第450條、而449條第1項、第79條，判決如主文。
中    華    民    國    97    年    8     月    19    日
                  民事第四庭    審判長法  官  陳蘇宗
                                      法  官  張浴美
                                      法  官  黃永祥
以上正本係照原本作成。
不得上訴。
                                      書記官  陳信和
中    華    民    國    97    年    8     月    20    日
                                                      Ｍ
附表：
                              借款明細--幣別：新台幣  元
┌──┬──────┬────┬──────┬──────┬──────┬──────┐
│編號│本 金 金 額 │年 利 率│利息起算日  │違約金起算日│  借  款  日│ 到  期  日 │
├──┼──────┼────┼──────┼──────┼──────┼──────┤
│ 1  │666,652.00  │6.420﹪ │95年7月30日 │95年8月31日 │94年11月15日│ 96年5月15日│
├──┼──────┼────┼──────┼──────┼──────┼──────┤
│ 2  │328,191.00  │6.580﹪ │95年9月7日  │95年10月8日 │95年1月4日  │ 98年1月4日 │
├──┼──────┼────┼──────┼──────┼──────┼──────┤
│ 3  │492,290.00  │6.580﹪ │95年9月7日  │95年10月8日 │95年1月4日  │ 98年1月4日 │
├──┼──────┼────┼──────┼──────┼──────┼──────┤
│ 4  │            │        │            │            │            │            │
├──┼──────┼────┼──────┼──────┼──────┼──────┤
│合計│1,487,133.00│        │            │            │            │            │
└──┴──────┴────┴──────┴──────┴──────┴──────┘
 附註：利息計算方式：自利息起算日起至清償日止，按上開利
       率計付利息。
       違約金計算方式：自違約金起算日起至清償日止，在六
       個月以內者，依上開利率百分之十，超過六個月者，按
       上開利率百分之二十計付違約金。


司法院資訊處製作；財團法人民間司法改革基金會備份。
